【裁判字號】    98,上易,436
【裁判日期】    990126
【裁判案由】    侵權行為損害賠償
【裁判全文】
臺灣高等法院民事判決                 98年度上易字第436號
上  訴  人  乙○○
被 上訴 人  甲○○
上列當事人間請求侵權行為損害賠償事件，上訴人對於中華民國
98年2月27日臺灣士林地方法院98年度訴字第31號第一審判決提
起上訴，本院於99年1月12日言詞辯論終結，判決如下：
    主  文
原判決關於命上訴人給付超過新臺幣貳萬元部分，及該部分假執
行之宣告，均廢棄。
上開廢棄部分，被上訴人在第一審之訴駁回。
其餘上訴駁回。
第二審訴訟費用，由上訴人負擔五分之二，餘由被上訴人負擔。
    事實及理由
一、被上訴人未於言詞辯論期日到場，核無民事訴訟法第386條
    各款所列事由，爰依上訴人之聲請，由其一造辯論而為判決
    。
二、被上訴人主張：上訴人於民國96年9月8日下午3時30分許，
    在臺北縣汐止市○○街150巷20號天外天大廈一樓大廳及電
    梯2處張貼「緊急通告」，內容記載「總幹事（即被上訴人
    ）被士檢以偽造公文書提起公訴已失信住戶...」等不實之
    事實指摘伊，損害伊之名譽。因上訴人張貼處所為天外天大
    廈住戶必經地點，住戶見及該通告後，因不知真假，乃以懷
    疑眼光看待伊，致伊受有相當之精神損害。為此，爰依民法
    第195條第1項之規定，求為命上訴人給付伊新臺幣（下同）
    149萬1,540元之判決等語。原審判命上訴人應給付被上訴人
    5萬元，另駁回被上訴人其餘之訴。上訴人就原審判命其給
    付部分聲明不服，提起上訴。被上訴人則答辯聲明：上訴駁
    回（原審駁回被上訴人超過上開金額之請求部分，未據其聲
    明不服，已告確定）。
三、上訴人則以：被上訴人於89年3月進入法務部行政執行署工
    作，同年10月因偽造有價證券犯行，遭判處有期徒刑3年2月
    確定，被上訴人隨即請辭法務部行政執行署之工作，並於93
    年6月入監服刑。惟被上訴人於94年10月25日假釋出監後，
    重回天外天社區任總幹事乙節，卻欺騙住戶他是去大陸作生
    意回來，並對諸多住戶提起民、刑事訴訟，以訴訟為威脅手
    段，而詐取不當利益；且被上訴人確有因誣告行為，經臺灣
    臺北地方法院檢察署98年度偵字第12112號偵查終結，提起
    公訴在案；又依法務部檢察司96年7月9日法檢一字第096002
    3717號書函所載，該部退休人員中，並無「甲○○」者，惟
    被上訴人竟印製「法務部一級單位退休」之名片，到處招搖
    撞騙。是伊為維護社區整體利益，揭發被上訴人之非法行為
    ，並未破壞被上訴人之形象。伊現為老人義工，名下無任何
    財產及存款，每月領取臺北市政府發放3,000元之福利金度
    日，亦有負債尚未清償，財務困難等語，資為抗辯。並上訴
    聲明：(一)原判決不利上訴人部分廢棄。(二)上開廢棄部分，被
    上訴人在第一審之訴駁回。
四、被上訴人主張上訴人於96年9月8日下午3時30分許，在臺北
    縣汐止市○○街150巷20號天外天大廈一樓大廳及電梯2處張
    貼「緊急通告」，以不實之內容指摘伊，損害伊之名譽等語
    ，上訴人雖不爭執其於上開時地，張貼「緊急通告」，惟否
    認其有誹謗之意，亦未破壞被上訴人之形象，並以上開情詞
    置辯。經查：
  (一)上訴人明知訴外人林建立告發及訴外人曹耀旺告訴被上訴人
    偽造文書而為臺灣士林地方法院檢察署（下稱士林地檢署）
    所分96年度偵字第9729號之案件尚在偵查中，並未結案，竟
    未經查證，逕自委請不知情之他人，先利用電腦打印文字，
    虛構內容為「總幹事被士檢以偽造公文書提起公訴已失信住
    戶…」等不實事項於標題為「緊急通告」之文件中，意圖散
    布於眾，自行於96年9月8日下午3時30分許，在天外天大廈
    一樓大廳電梯2處，張貼該緊急通告，接續散布該不實文字
    內容，被上訴人就上訴人所涉刑法第310條第2項加重誹謗罪
    嫌提出告訴，經士林地檢署檢察官以97年度偵續字第84號聲
    請簡易判決處刑，復經原法院刑事庭以97年度易字第1153號
    刑事判決上訴人散布文字，指摘足以毀損他人名譽之事，處
    拘役30日，如易科罰金以1,000元折算1日，上訴人提出上訴
    ，經本院97年度上易字第2490號刑事判決駁回上訴而告確定
    ，有聲請簡易判決處刑書、原法院刑事判決、本院刑事判決
    檢索資料、緊急通告影本等件附卷可稽（見原審附民字卷第
    4至6頁；原審訴字卷第7至9、19至21頁；本院卷第12頁），
    復經本院調取上開刑事案卷核實無誤，堪以認定。
  (二)按涉及侵害他人名譽之言論，可包括事實陳述與意見表達，
    前者具有可證明性，後者則係行為人表示自己之見解或立場
    ，無所謂真實與否；倘行為人所為損及他人名譽之言論係屬
    事實陳述者，如行為人能證明其為真實，或行為人雖不能證
    明其為真實，但依行為人所提證據資料，足認行為人有相當
    理由確信其為真實者，始得謂行為人已盡合理查證義務，而
    無不法侵害他人名譽權可言；又名譽權有無受損害，應以社
    會上對個人評價是否貶損作為判斷之依據。（司法院大法官
    會議第509號解釋參照）。上訴人辯稱被上訴人因偽造有價
    證券犯行，遭判處有期徒刑3年2月確定後，隨即請辭法務部
    行政執行署之工作，並於93年6月入監服刑，嗣於94年10月2
    5日假釋出監。伊係因被上訴人之妻告知社區監委轉知上情
    ，復筆誤寫成偽造文書等語，雖據提出不起訴處分書節本、
    士林地檢署書函各1紙為證（見本院卷第15、43頁），復有
    本院被告前案紀錄表、臺灣高等法臺中分院92年度重上更(二)
    字第17 4號刑事判決檢索資料各1件附卷可稽（見本院卷第1
    36至155頁），被上訴人亦無爭執（見本院卷第62頁），惟
    依證人曹耀旺證稱：「(法官問：96年9月8日之後，有無在
    電梯及大廳裡面看到有告知說總幹事甲○○涉及偽造文書之
    公告？）大廳有，但我沒注意電梯裡面有沒有」「（法官問
    ：這樣的傳聞是如何知道？）…在96年9月8日之後，剛好我
    在櫃台，那位太太操外省口音打電話來，我問他要幹什麼，
    她說要找被上訴人，她說他與甲○○有什麼瓜葛，要找他，
    我問她，住在哪裡，她說他住在南港研究院路，她告訴我說
    甲○○判刑3年2個月，坐牢1年2個月出獄。至於是什麼罪刑
    被判刑不清楚」「（法官問：在96年9月8日條子上面說被上
    訴人偽造公文書之前，有無聽到其他人說甲○○有被法院判
    刑，是什麼罪名？）在96年9月8日之前傳說甲○○做壞事情
    ，至於作什麼壞事情我不清楚。傳說內容也說得不清楚。住
    戶們也在懷疑本來做得好好，怎麼會說到大陸去工作，沒有
    傳說作壞事情，是在看到條子之後，才知道」「（法官問：
    看到大廳的條子之前，有無聽過或者社區以外的人跟你說甲
    ○○曾經被判刑坐牢？）沒有」「（法官問：看到條子之前
    有無人告訴你說在大廳櫃台接到電話告知甲○○有經過法院
    判刑坐牢這件事？）96年9月8日之前是沒有」等語（見本院
    卷第160頁背面、第161頁），足見證人曹耀旺係於96年9月8
    日上訴人張貼系爭緊急通告後，經由不詳人士之告知，始知
    悉被上訴人曾犯偽造有價證券罪而經判刑入監服刑，上訴人
    復未舉證證明其曾查證傳聞屬實，或經他人告知上情，誤為
    被上訴人偽造公文書業經檢察官提起公訴，是上訴人辯稱伊
    係因被上訴人之妻告知社區監委轉知上情，復筆誤寫成偽造
    文書云云，要無足取。被上訴人雖曾犯偽造有價證券罪而經
    判刑入監服刑，惟上訴人於系爭緊急通告上載述：「總幹事
    被士檢以偽造公文書提起公訴已失信住戶…」，客觀上顯足
    使觀覽者對上訴人產生甚或加深負面評價，其辯稱無誹謗之
    意云云，難以採取。
五、按因故意或過失，不法侵害他人之權利者，負損害賠償責任
    。又不法侵害他人之身體、健康、名譽、自由、信用、隱私
    、貞操，或不法侵害其他人格法益而情節重大者，被害人雖
    非財產上之損害，亦得請求賠償相當之金額。民法第184條
    第1項前段、第195條第1項前段分別定有明文。上訴人張貼
    系爭緊急通告，散布不實文字內容之行為，觸犯刑法第310
    條第2項之加重誹謗罪，並經法院判處罪刑確定在案，業如
    上述，足使一般人對於被上訴人之人格、操守是否清廉有所
    質疑，減損被上訴人之社會評價，致被上訴人之名譽受到相
    當程度之貶損，至為明顯，自係侵害被上訴人之名譽權。而
    上訴人將損害被上訴人名譽之文字，張貼於被上訴人擔任管
    理委員會總幹事之天外天大廈，該大廈住戶可見及上訴人張
    貼之文字，足令被上訴人受住戶批評、不受信任及貶低評價
    ，被上訴人因名譽權受侵害而受有相當之痛苦，應堪認定，
    依上開說明，被上訴人請求上訴人賠償相當之非財產上損害
    ，即屬有據。所謂相當，自應斟酌上訴人實際加害情形、對
    被上訴人造成之影響是否重大、被上訴人之痛苦程度、兩造
    之身分地位與經濟狀況等情核定之（最高法院47年台上字第
    1221號、51年台上字第223號判例參照）。查被上訴人二專
    畢業，名下有不動產、利息所得及汽車2輛；上訴人曾任記
    者、雜誌發行人，現為老人義工，名下資產僅有汽車1輛，
    每月領取臺北市政府發放3,000元之福利金等情，業經兩造
    分別陳明（見原審訴字卷第34頁），且有稅務電子閘門財產
    所得調件明細表2件、存摺影本1件附卷足憑（見原審訴字卷
    第26至29、42、43頁；本院卷第25至29頁）。爰審酌上情，
    及兩造之教育程度、社會地位、經濟狀況、上訴人張貼之地
    點、內容及社區人員可能閱覽公告內容，致被上訴人名譽權
    受損害之程度，及被上訴人曾任天外天大廈之總幹事，上訴
    人則係該大廈之住戶關係，因此產生衝突，暨本件侵權之動
    機、方式、地點及損害持續之時間長短與被上訴人精神痛苦
    之程度等一切情狀，認所得請求賠償之精神慰撫金，以2萬
    元為相當。逾此部分之請求，則無理由，應予駁回。
六、綜上所述，被上訴人依侵權行為損害賠償之法律關係，請求
    上訴人給付精神慰撫金2萬元，洵屬有據，應予准許。逾此
    範圍之請求，則無理由，不應准許。原審就超過上開應准許
    部分，為上訴人敗訴之判決，自有未洽。上訴意旨就此部分
    指摘原判決不當，求予廢棄改判，為有理由，應由本院廢棄
    改判。至於上開應准許部分，原審判命上訴人如數給付，並
    依職權為假執行之宣告，核無違誤，上訴意旨就此部分指摘
    原判決不當，求予廢棄改判，為無理由，應駁回其上訴。
七、本件事證已明，兩造其餘攻擊防禦方法及未經援用之證據，
    經本院審酌後，核與本件之結論，不生影響，爰不一一贅述
    ，附此敘明。
八、據上論結，本件上訴為一部有理由，一部無理由。依民事訴
    訟法第450條、第449條第1項、第79條、第463條、第385條
    第1項前段，判決如主文。
中    華    民    國    99    年    1    月    26     日
                    民事第十一庭
                        審判長法  官  鄭雅萍
                              法  官  劉坤典
                              法  官  徐福晉
正本係照原本作成。
不得上訴。
中    華    民    國    99    年    1     月    28    日
                              書記官  黃瑞芬

司法院資訊處製作；財團法人民間司法改革基金會備份。
